【裁判字號】    91,訴,1166
【裁判日期】    920507
【裁判案由】    發明專利申請
【裁判全文】
臺北高等行政法院判決                            九十一年度訴字第一一六六號
                              .
    原      告  甲○
    被      告  經濟部智慧財產局
    代  表  人  蔡練生（局長）
    訴訟代理人  丙○○
                乙○○
                丁○○
    參  加  人  美商．金百利克.
                股份有限公司        (Neenah, Wisconsin, 54956, U.S.A.)
                (Kimber.
                Corpora.
    代  表  人  肯尼士．Ａ．凱.
                (Kennet.
                                    送達代收人  黃靜嘉律師
右當事人間因發明專利申請事件，原告不服經濟部中華民國九十一年一月二十五日經
訴字第○九一○六一○一八五○號訴願決定，提起行政訴訟，並經本院裁定命參加人
獨立參加本件被告之訴訟。本院判決如左：
    主  文
原告之訴駁回。
訴訟費用由原告負擔。
    事  實
壹、事實概要：
    緣原告前於民國（以下同）八十五年九月十七日以「植物纖維熱能乾洗淨漿製造
    法（追加一）」（以下簡稱系爭案）向前經濟部中央標準局（八十八年一月二十
    六日改制為智慧財產局）申請發明專利，經該局編為第00000000Ａ○一
    號予以審查，認系爭案主要技術特徵均已明顯揭示於參加人之申請案號第000
    0000號（公告號第○六五三九六號）「二次纖維來源之乾式脫墨法」發明專
    利案（以下簡稱引證案），不予專利。原告不服，申請再審查，案經被告於九十
    年八月二十三日以（九○）智專三（三）○五○五五字第○九○八七○○一三九
    六號專利再審查核駁審定書為仍應不予專利之處分。原告不服，提起訴願，遭駁
    回後，遂向本院提起行政訴訟，本院因認本件撤銷訴訟之結果，參加人之權利或
    法律上利益將受損害，乃依行政訴訟法第四十二條第一項規定，依職權裁定命參
    加人獨立參加本件被告之訴訟。
貳、兩造聲明：
一、原告聲明：求為判決
１、訴願決定及原處分均撤銷。
２、命被告就本件發明專利申請案（第00000000Ａ○一號）作成應准予專利
    之處分。
３、訴訟費用由被告負擔。
二、被告聲明：求為判決如主文所示。
、兩造爭點：
    系爭案是否運用申請前引證案之技術，而為熟習該項技術者所能輕易完成者，不
    符合發明專利要件，依本件處分時專利法第二十條第二項之規定，不得申請取得
    發明專利？
一、原告陳述：
１、本件被告核駁原告系爭案之申請，無非受引證案所誤導，因引證案主要設備超微
    細之篩目，目前全世界人類無法製造，依據引證案第四項：「根據上述．．．該
    等纖維分離其方式為將細粉通過一個篩纖維化，而該篩之篩目尺寸相當小以防該
    等纖維通過」之篩目爭議疑點，經原告遍訪國際貿易篩目專業製造廠皆一致指稱
    ，如此超微細缺乏專業與物理常識，矛盾規範篩目（乾式過濾網網目）目前人類
    技術無法克服承製，既然人類無法製造，引證案即無功能，被告為核駁之審定即
    失依據而無可維持。此外引證案既由被告提供，被告理應就引證案內容疑點釋疑
    ，惟被告卻不承認引證案第四項內容所規範能防二次纖維通過之超微細篩目，目
    前人類技術尚無法製造之缺失，或被告不懂其含意而稱引證案已揭示「．．．以
    相當小篩目將細粉自纖維中分離」，惟查引證案自第一項至第十四項卻無如此說
    明，被告顯然斷章取義。
２、被告辯稱：引證案明顯揭示為一種篩目（網目）尺寸相當小「以防該等纖維通過
    」，「以防該等纖維通過」八字為引證原有而被遺漏。「可將細粉通過篩纖維化
    ，且以防止該等纖維通過」，這當中互有矛盾，因為其原料來源為一般廢報紙類
    再生漿之二次纖維，其與脫墨細粉兩者形狀相同微細，類似灰塵混合在一起使用
    同一篩目，要以乾式篩出其中細粉，又能防止其中二次纖維通過篩目，為絕對不
    可能之事。若能防止該等二次纖維通過篩目，細粉亦無法通過篩目，此為物理常
    識，故絕對沒有篩纖維化之功能。被告既然瞭解篩目（網目）尺寸相當小以防該
    等纖維通過，更應瞭解其原料來源為一般廢報紙類再生漿之二次纖維極為微細，
    類似灰塵，人類肉眼幾乎無法辨識，能防止如此極為微細之乾洗式篩目，被告應
    提出具體事證指明其確係存在，不得空言「非目前全世界人類無法製造」。
３、被告指稱系爭案與引證案皆使用篩目，將細粉自纖維中分離之同樣方法，實有違
    誤。茲就系爭案與引證案作一比較：
(1)、系爭案係將一次纖維（新紙漿）輸入烘乾搗棉槽，先將纖維搗成棉花狀，再輸入
    過濾槽，而設置過濾槽內部之篩目尺寸相當大於該纖維二十倍左右（惟引證案規
    範篩目尺寸相當小以防該等纖維通過），並設置產生適量空氣構造，利用其空氣
    滾動內部原料，因而含於纖維中細粉（塵垢）隨空氣排出過濾槽，主要為利用纖
    維結棉控制纖維隨空氣排出過濾槽為系爭案特徵。
(2)、引證案原料為一般廢報紙類再生漿之二次纖維，其微細如同灰塵，無法搗成棉花
    狀，因而無法利用結棉控制纖維流失，與系爭案方法功能截然不同。
(3)、依據專利法施行細則第十條之一「．．．申請專利範圍應具體指明專利之標的、
    技術內容及特點。」又第十條之一第二項中「．．．應載明申請專利之構成及實
    施之必要技術內容。」以及專利說明事項中規定發明係方法者「應將真實製造方
    法載明，不得故意多載不必要事項或少載必要事項」等規定。然引證案僅在專利
    申請範圍第一項「．．．並將該等細粉由該等纖維中分離」以及第四項「．．．
    其中該等細粉與該等纖維分離其方式為將細粉通過一個篩纖維化，而該篩之篩目
    （網目）尺寸相當小以防該等纖維通過。」等兩句界定目標形容詞，僅形容預設
    目的而已（其他第二、三、五至十四項中內容皆說明原料來源、原料包裝處理等
    ，非關乾洗過濾技術），並未進一步說明有關乾洗過濾分化過程各階段設備，因
    而拼不出實行量產功能流程圖，如其完全缺乏乾洗過濾系統以下三大必要事項：
、並無過濾槽：過濾槽為整套乾洗過濾系統龍頭，而乾洗過濾若無過濾槽便失去一
    切功能，因為過濾輔助空氣，須由過濾槽內部構造中產生，而其篩目也必須具備
    過濾槽方能依附固定其內部，而產生過濾作用（並非如引證案僅在申請專利範圍
    第四項中一句「將細粉通過一個篩纖維化，．．．以防該等纖維通過」之預設目
    的形容詞，並無過濾之必要技術功能），因此引證案無過濾槽，其原料無從出入
    棲身，而散落於地面或飛上空中，而失去一切篩纖維化功能。
、並無輔助過濾空氣：乾洗過濾系統若無空氣來源輔助，其纖維與細粉在靜止狀態
    中，無法活動分化，遂失去篩纖維化功能。
、申請專利範圍第四項中規範能防二次纖維通過之極微細篩目（網目），目前全世
    界人類並無如此精密機械製造工具，而且其裝置位置未表明，事實上其缺乏過濾
    槽（容器），其篩目便無從依附固定，故其主要過濾設備之過濾網（篩目）行況
    不明，便失去一切功能。
４、目前國內外類似引證案因審查錯誤，無實行量產功能廢專利者不計其數，依據專
    利法施行細則，申請專利物品之形狀、構造、裝置方法，應具體敘述，倘發明係
    方法者，應將真實製造方法載明，不得故意多載或少載必要事項，而引證案顯有
    故意少載前述三大主要設備，致功能全失，而失引證公信力。
５、引證案申請專利範圍第六項為「．．．其中該分離出之纖維直接饋入空氣成型機
    。」係指經過過濾之乾淨纖維直接輸入一種「空氣成型機」，而非被告曲解之「
    「過濾輔助空氣」。
６、綜上所述，原處分及訴願決定顯有違誤。為此，請判決如原告訴之聲明。
二、被告陳述：
１、原告說明引證案第四項：根據上述．．．該等纖維分離其方式為將細粉通過一篩
    纖維化「而該篩目尺寸相當小以防該等纖維通過」之篩目，主張篩目為目前世界
    人類無法製造。經查系爭案專利說明書，系爭案主要特徵為將纖維用機械方式搗
    成棉花狀，再利用篩目將細粉與纖維分開。另查引證案（我國第0000000
    號專利案）申請專利範圍，明顯揭示一種包括利用機械方式將二次纖維來源纖維
    化而產生實質呈個別獨立之纖維與細粉，其中該細粉與該等纖維分離，其方式為
    將細粉通過一個篩纖維化，而該篩之篩目尺寸相當小以防該等纖維通過。顯然，
    系爭案與引證案皆使用篩目將細粉自纖維中分離，且引證案亦明顯揭示該篩之篩
    目尺寸相當小以防該等纖維通過。因此，引證案之篩目亦絕非如原告所言，為目
    前全世界人類無法製造，而為與系爭案篩目具有相同功能，可將細粉與纖維分離
    之篩，且引證案更明顯揭示為一種篩目尺寸相當小，可將細粉通過篩纖維化，且
    以防止該纖維通過，系爭案係運用申請前既有技術，而為熟習該項技術者所能輕
    易完成者，不具進步性，本件訴訟為無理由。
２、綜上所述，被告之原處分並無違法，請判決如被告答辯之聲明。
三、參加人陳述：
    參加人經合法通知，未到庭亦未提出書狀作何陳述。
    理  由
一、按凡利用自然法則之技術思想之高度創作，而可供產業上利用者，得依法申請取
    得發明專利，固為本件處分時專利法第十九條及第二十條第一項所明定。惟如「
    發明係運用申請前既有之技術或知識，而為熟習該項技術者所能輕易完成時」，
    仍不得依法申請取得發明專利，復為同法第二十條第二項所明定。
二、本件第00000000Ａ○一號「植物纖維熱能乾洗淨漿製造法（追加一）」
    發明專利申請案（即系爭案），其特徵為以蒸汽熱能乾洗與水中浸洗併用來完成
    全程淨漿任務，由烘乾、搗棉、過濾治垢全程機械設備為連續性，目的在達到高
    效率節省水資源和排除污染者。被告略以，系爭案主要技術特徵係以熱能烘乾、
    搗棉、適當篩目過濾治垢及水中浸洗併用之淨漿法，其中水中浸洗為傳統習用方
    法，非系爭案所創；另查第0000000號「二次纖維來源之乾式脫墨法」發
    明專利案（即引證案），其特徵在於將二次纖維乾燥，並利用機械方式產生纖維
    與細粉（此細粉為熟習該項技術者稱之為含油墨之微細纖維），再利用相當小篩
    目將細粉自纖維中分離，系爭案之主要技術特徵均已明顯揭示於引證案，所不同
    者只是纖維附著雜質不同，此種同為植物纖維上的雜質，利用相同的技術手段去
    除相同植物纖維上的不同雜質，不具進步性，乃為不予專利之處分。原告不服，
    循序提起訴願及本件行政訴訟。
三、原告於本件行政訴訟中執前詞訴稱，引證案僅以「一種．．．已風乾或足夠乾時
    ，並將該等細粉由該等纖維中分離」，在沒有容器、沒有固定篩目結構又缺乏分
    化過程功能構造及動力輔助等要件下，其與「專利物品之形狀、構造、裝置與方
    法，應具體敘述．．．俾得據以實施製造」之規定不符；又引證案所稱「．．．
    其中該等細粉與該等纖維分離其方式為將細粉通過一個篩纖維化而該篩之篩目尺
    寸相當小，以防該等纖維通過」，惟查國際貿易專業篩目製造商，尚無發現有能
    力承製能防二次纖維通過之微細篩目，而無法據以實施；復以引證案由其申請專
    利範圍附屬項第八項之「含有水溶液助力，其過程非完全乾洗式」，基上三項所
    述，引證案實為不完整之矛盾專利。再者，系爭案方法係具有連續一貫性而為一
    完整之方法，就此行業言，確屬新穎進步云云。惟查：
１、就引證案及系爭案專利說明書觀之，引證案申請專利範圍明顯揭示一種包括利用
    機械方式將二次纖維來源纖維化而產生實質呈個別獨立之纖維與細粉，其中該細
    粉與該等纖維分離，其方式為將細粉通過一個篩纖維化，而該篩之篩目尺寸相當
    小以防該等纖維通過，顯然引證案已明顯揭示利用機械方式將二次纖維來源纖維
    化，並利用一個相當小篩目，將細粉自該等纖維中分離。系爭案特徵主要將纖維
    用機械方式搗成棉花狀，再利用篩目將細粉與纖維分開，是系爭案與引證案皆使
    用篩目將細粉自纖維中分離，且引證案亦明顯揭示該篩之篩目尺寸相當小以防該
    等纖維通過。
２、引證案之專利說明書中圖式之詳細說明記載：「圖１．．．纖維化機包含一個外
    殼，罩有旋轉滾子葉片，由合宜驅動裝置所驅動。可能已撕碎之二次纖維來源，
    ．．．經饋料入口送入纖維化機，將廢紙碾磨或纖維化至實質呈個別纖維及細粉
    。安裝於內部之風扇將空氣經饋料入口與廢紙一起抽入，並排出攜有纖維及細粉
    之空氣通過排出口。纖維收集於管形網眼袋內，令細粉得以通過網眼同時將纖維
    保留下來；發現可發揮滿意功效之特定網眼袋與材料其網眼大小為50×60開口／
    英寸，線直徑 0.009英寸，開口為0.006英寸×0.012英寸。．．．圖３．．．孔
    口大小可予改變，藉著增加或減低空氣流速而控制纖維化機內停滯時間，進行控
    制纖維化程度。．．．圖５說明前述纖維化機之操作，但稍改成連續操作以供商
    業需要。．．．所述之另一項改良為連續移動篩，收集呈棉網或棉胎狀之纖維；
    選擇篩網目令細粉得以通過其中，宜輔以真空盒收集細粉，並將之輸送至適當之
    回收處。由 W.S.Tyler公司得之網線布，篩目為150（每直線英寸有150個開口處
    ），線直徑0.0026英寸，開口寬0.0041英寸，而開口面積佔37.4% 者，發現效用
    最佳可製得基重約為12磅／2800平方英尺或以下之棉網。．．．圖６．．．於纖
    維化機中，二次纖維來源無論撕碎與否，皆可縮小成個別獨立之纖維與細粉，並
    沉積於活動篩上。纖維沉積於篩上可由真空盒輔助，加速去除細粉；細粉中含括
    有原料中存在之大半油墨，收集於適當容座內方拋棄。真空盒之真空現象係由風
    扇所提供者，風扇之真空將細粉抽過篩並吹入容座內；其後，沉積於篩上之纖維
    塊或纖維胎於適當稱量裝置內量度得均勻厚度而回收，並於打包機內打成紙漿包
    ，或者，另外直接饋入紙漿機內供以習見方式製成造紙用紙漿。此外，回收之纖
    維尚可直接饋入空氣成形裝置內供生成以空氣舖成之纖維網或纖維胎。．．．」
    可知引證案並無如原告所述之沒有容器、沒有固定篩目結構又缺乏分化過程功能
    構造及動力輔助等要件，而與專利法之規定不合之情形，亦無如原告所述之無過
    濾槽、無輔助過濾空氣、目前全世界人類並無能防二次纖維通過之極微細篩目（
    網目）之情事，是引證案既已揭露系爭案之技術特徵，自得作為否定系爭案進步
    性之論據。
四、綜上所述，原告之陳詞均不可採，則被告以系爭案係運用申請前既有技術，而為
    熟習該項技術者所能輕易完成者，不具進步性，所為本案應不予專利之處分，揆
    諸首揭規定，並無違誤，訴願決定予以維持，亦無不合。原告徒執前詞，訴請撤
    銷訴願決定及原處分，並命被告就本件發明專利申請案（第00000000Ａ
    ○一號）作成應准予專利之處分，均無理由，應予駁回。
五、本件事證已臻明確，兩造其餘攻擊防禦方法與本件判決結果不生影響，故不逐一
    論述，併此敘明。
據上論結，本件原告之訴為無理由，爰依行政訴訟法第九十八條第三項前段判決如主
文。
中    華    民    國      九十二      年      五      月        七      日
                              臺 北 高 等 行 政 法 院 第 二 庭
                                    審 判 長 法    官 徐瑞晃
                                             法    官 李得灶
                                             法    官 吳慧娟
右為正本係照原本作成。
如不服本判決，應於送達後二十日內，向本院提出上訴狀並表明上訴理由，如於本判
決宣示後送達前提起上訴者，應於判決送達後二十日內補提上訴理由書（須按他造人
數附繕本）。
中    華    民    國      九十二      年      五      月        七      日
                                             書 記 官 劉道文


司法院資訊處製作；財團法人民間司法改革基金會備份。
